臺灣板橋地方法院民事判決　八十八年度訴字第一九九三號
　　原　　　告　　台灣川源營造股份有限公司
　　法定代理人　　丙○○
　　被　　　告　　甲○○
　　　　　　　　　乙○○
右當事人間請求給付價金事件，本院判決如左：
    主    文
被告應給付原告新臺幣肆拾捌萬仟玖佰捌拾玖元及自八十八年十一月十六日起至清
償日止，按週年利率百分之五計算之利息。
原告其餘之訴駁回。
訴訟費用由原告負擔二分之一，餘由被告負擔。
本判決第一項於原告以新台幣壹拾柒萬元供擔保後，得假執行，但被告如於假執行程
序實施前，以新台幣肆拾捌萬仟玖佰捌拾玖元為原告預供擔保後，免為假執行。
原告其餘假執行之聲請駁回。
    事    實
甲、原告方面：
壹、聲明：
一、被告等應給付原告公司新台幣（下同）九十七萬零二百二十八元正及自本起訴狀
    繕本送達翌日起至清償日止，按週年利率百分之五計算之利息。
二、訴訟費用由被告負擔。
三、願供擔保請准宣告假執行。
貳、陳述：
一、緣被告甲○○及乙○○與訴外人等共二十九人係台北縣中和市○○路六合家園六
    樓住宅之起造人，原告則係於民國八十五年九月十六日與渠等簽約，承攬前開房
    屋之興建工程，合先敘明。
二、按原告於八十八年元月七日就前開房屋與被告共同為驗收點交之程序，經被告二
    人列出房屋之各項缺失，隨經原告公司依約於七日內即元月十四日前修繕完成，
    惟被告等人於未經原告公司確認，亦未獲原告公司同意下，即擅自啟鎖強行進入
    居住，並拒絕依約給付工程款，雖經原告公司多次發函催告，被告二人均置之不
    理，致令原告權益受損甚鉅。依前開合約第六條之規定，被告應於交屋完成時，
    交付第十五期工程款即尾款玖拾柒萬零貳佰貳拾捌元予原告公司；職是原告爰依
    雙方工程契約之約定暨民法債務不履行之法律關係，請求被告給付前開工程價金
    九十七萬零二百二十八元及自本起訴狀繕本送達翌日起至清償日止，按周年利率
    百分之五計算之利息。
三、被告等尚應給付之工程款為新台幣九十七萬零二百二十八元。計算方式如下：
（一）本件工程合約總金額為00000000元。承攬工程於六合家園六樓住宅分
      為Ａ、Ｂ、Ｃ、Ｄ、Ｅ、Ｆ共計六棟，被告所屬為Ａ棟，故被告應分擔之金額
      為六分之一，計為00000000元。
（二）本件工程全部定作人合計付工程款為00000000元，故被告己付金額為
      00000000Ⅹ１／６＝00000000元。
（三）被告所屬Ａ棟一樓至六樓減帳分別為８４６９‧１元、１４８０３‧５元、２
      ２１４８元及１４８０３‧５元合計９７１７５‧６元︵原告將其計為９８０
      ００元︶。
（四）承攬工程之公共部分追加金額２４１３７０元，被告應分擔１／６為４０２２
      ８元。
（五）另扣除保固金0000000Ⅹ１／６＝８３３３３元。
      綜上，被告應給付之工程金款：00000000─00000000─９８
      ０００＋４０２２８─８３３３３＝９７０２２８元。
四、次查原告公司原於八十八年元月七日就前開房屋與被告共同為驗收點交之程序，
    經被告列出房屋少數輕徵缺失︵鋁窗裝置工程未有瑕疵︶，隨經原告公司依約於
    七日內即八十八年元月十四日前修繕完成，惟被告等人於未經原告公司確認同意
    下，竟藉查看房屋名義，向原告公司借各戶大門鑰匙一組後，即擅自遷入居住，
    除可證明被告對原告公司所為修繕完成已無異議外，被告亦應依約給付工程款。
    雖經原告公司發函催告，詎被告均置之理，原告不得已始提起本訴。
五、又本件被告所謂「瑕疵」云云，主要爭執於鋁窗裝置，而此始末為原告本己依約
    將房屋鋁窗裝置完成，依鋁窗工程施作之工程慣例，鋁框擠型內本為空心，有原
    廠鋁門窗剖面圖為證，惟被告卻誤認應為實心，經原告向被告說明後，被告仍堅
    持己見，原告不得己下應被告要求另行僱工於窗框鑽洞以ＰＵ發泡劑填實，並無
    任何被告所指之瑕疵，被告卻仍指為「瑕疵」云云，顯因不諳工程專業產生誤解
    所致。
六、另被告辯稱，各樓層房屋四十五度角處出現龜裂云云，惟被告所施作之系爭房屋
    ，完工取得使用執照時，並無被告所稱之前述情形，此由被告所提呈之驗收交屋
    記錄表中，並無上述記載即明，原告否認被告所指前揭之瑕疵存在。
七、雖本件函請台灣省建築師公會所為鑑定報告書所示，系爭建物有若干瑕疵云云，
    原告否認之。退萬步言，縱系爭建物有鑑定報告書所示之瑕疵，惟本件起訴於八
    十八年十月間，而鑑定前曾歷經九二一大地震之天然重大災害，屬不可抗力，再
    參以前揭鑑定報告書第七頁鑑定結果所載：「如有右開瑕疵，則各該瑕疵造成之
    原因為何？鑑定標的物產生龜裂瑕疵因地震、地質不良等因素外，亦可能肇因於
    建築材料．．．」，可見系爭建物縱有鑑定報告所列之瑕疵，亦係因九二一大地
　　震所致，核與原告無關，自不得以前揭鑑定報告書認原告應負「瑕疵」之責任甚
    明︵至少無法以前揭鑑定報告書作為認定原告興建系爭建物存有瑕疵之證據︶。
八、綜上，本件工程原告已依約施作完成，並無任何瑕疵存在，被告所辯瑕疵及提出
    修繕費用工程估價單等云云，並非實在，而無可採。依前開合約第六條之規定，
    被告應於交屋完成時，交付第十五期工程款即尾款玖拾柒萬零貳佰貳拾捌元予原
    告。職是原告爰依民法第四百九十條、雙方工程合約之約定及民法債務不履行之
    規定，請求被告給付前開工程價金九十七萬零二百二十八元及自起訴狀繕本送達
    翌日起至清償日止，按周年利率百分之五計算之利息。
參、證據：提出工程契約影本一件、律師函影本一件、工程估價單影本一件、工程估
    價單影本一件、鋁門窗剖面圖一件、被告應給付工程尾款明細表一件為證。
乙、被告方面：
壹、聲明：求為判決駁回原告之訴及假執行之聲請，如受不利判決願供擔保，請准免
    為假執行。
貳、陳述：
一、對原告承攬被告位於台北縣中和市○○路一四三巷三十八弄、台北縣中和市○○
    段六四九地號六合家園新建六樓集合住宅之新建住宅工程，所請求之工程款中，
    尚有工程款九十三萬元未為給付之事實不爭執，惟：
（一）被告得請求減少報酬九十二萬二千元。
　　　按工作有瑕疵者，定作人得定相當期限，請求承攬人修補之；承攬人不於期限
      內修補者，定作人得請求減少報酬，民法第四百九十三條第一項及第四百九十
      四條分別定有明文。本件兩造於八十五年間簽訂工程合約，約定由原告承攬系
      爭工程。嗣原告未依契約本旨履行承攬人之義務，致系爭住宅工程有後述之瑕
      疵，即於八十八年一月七日，會同被告進行驗收交屋，雙方在驗收交屋記錄表
      上書明「本單為八十八年一月七日所驗之缺失，於八十八年一月十四日前完成
      ，未在約定期間內完成交屋，三十二號一至六樓可自行雇工，修繕使用，全部
      費用應由原告負責，絕無異議」。又被告於雙方約定期限（八十八年一月十四
      日）再行驗收，發現原告並未盡修繕之義務，迭經被告請求修補，但原告猶置
      而不理，被告即委託其他公司進行修繕，修繕費為九十二萬二千元。
（二）被告業已提存原告所得領取之工程款。
      被告委託他公司修繕系爭工程之瑕疵，修繕費為九十二萬二千元，與原告請求
      之工程尾款中之九十三萬元扣抵後，被告再以存證信函通知原告領取尾款八千
      元，原告遲未領取，被告即提存上開金額，被告業已給付全部工程款，原告之
      請求顯無理由。
（三）即使依鑑定報告鑑定之標準，本棟建物一至六樓共五十三樘窗，平均每樘之修
      復費用為六千八百四十八，修復費用應以五十三樘窗計算，合計三十六萬二千
      九百四十四元；另應再扣除已提存之八千元、鑑定費用八萬四千元、拆除六樓
      三樘窗鑑定費三萬九千元、地下室一樓及一至六樓之龜裂費用三十二萬二千七
      百五十三元，合計八十一萬六千六百九十七元，應自工程款九十三萬元除。
參、證據：提出驗收交屋記錄表影本一件、被告自行修繕現場照片四十七張、修繕費
    用估價單影本一件、台北螢橋郵局六支局第五二四號存證信函影本、第五四一號
    存證信函影本為證。
丙、本院依職權囑託台灣省建築師公會台北縣辦事處鑑定系爭房屋，是否有驗收交
    屋紀錄表上所列之瑕疵？一至六樓之鋁窗是否經鑽洞？鋁窗下是否有置放木頭
    及木片？一至六樓之鋁窗是否經鑽洞，並以ＰＵ發泡劑填實？如有，則以該發
    泡劑填實對各該鋁窗之使用有無影響？該建物四十五度角是否出現多處龜裂？
    六樓屋頂是否有漏水之瑕疵？地下一樓樑柱是否有龜裂情形？如有右開瑕
    疵，則各該瑕疵造成之原因為何？所需之修復費用分別為何？
    理      由
一、原告起訴主張被告甲○○及乙○○與訴外人呂振禔等共二十九人係台北縣中和市
    ○○路六合家園六樓住宅之起造人，被告二人為Ａ棟之起造人，原告則係於八十
    五年九月十六日與渠等簽約，承攬前開房屋之興建工程，嗣原告於八十八年一月
    七日就前開房屋與被告共同為驗收點交之程序，經被告二人列出房屋之各項缺失
    ，隨經原告公司依約於七日內即元月十四日前修繕完成，惟被告等人未獲原告同
    意下，即擅自啟鎖強行進入居住，並拒絕依約給付工程款，雖經原告公司多次發
    函催告，被告二人均置之不理，爰依民法第四百九十條、雙方工程合約之約定暨
    民法債務不履行之法律關係，請求被告給付工程價金九十七萬零二百二十八元及
    自本起訴狀繕本送達翌日起至清償日止，按周年利率百分之五計算之利息。
二、被告則以兩造於八十五年間簽訂工程合約，約定由原告承攬系爭工程。嗣原告未
    依契約本旨履行承攬人之義務，致系爭住宅工程有多項瑕疵，原告於八十八年一
    月七日，會同被告進行驗收交屋，載明八十年一月七日所驗之缺失，於八十八年
    一月十四日前完成，未在約定期間內完成交屋，三十二號一至六樓可自行雇工，
    修繕使用，全部費用應由原告負責。又被告於雙方約定期限（八十八年一月十四
    日）再行驗收，發現原告並未盡修繕之義務，迭經被告請求修補，但原告猶置而
    不理，被告即委託其他公司進行修繕，修繕費為九十二萬二千元，與原告所得請
    求之工程尾款中之九十三萬元扣抵後，被告再以存證信函通知原告領取尾款八千
    元，原告遲未領取，被告即提存上開金額，被告業已給付全部工程款，原告之請
    求顯無理由；又即使依鑑定報告鑑定之標準，本棟建物一至六樓共五十三樘窗，
    平均每樘之修復費用為六千八百四十八，修復費用應以五十三樘窗計算，合計三
    十六萬二千九百四十四元；另應再扣除已提存之八千元、鑑定費用八萬四千元、
    拆除六樓三樘窗鑑定費三萬九千元、地下室一樓及一至六樓之龜裂費用三十二萬
    二千七百五十三元，合計八十一萬六千六百九十七元，應自工程款九十三萬元除
    等語，資為抗辯。
三、原告主張其於八十三年間承攬興建被告所有系爭建物工程，被告二人為Ａ棟建物
    起造人，系爭工程業已完工，被告尚欠工程尾款未為給付等事實，已據原告提出
    被告對其形式上真正不爭執之工程合約書影本為證，被告對此復不爭執，原告主
    張之事實，應堪信為實在。茲本件所應審究者，厥為原告所得請求之工程尾款金
    額為何？是否系爭建物是否有被告所抗辯之瑕疵？被告得否扣抵修補費用？得扣
    抵之修補費用為何？
（一）原告承攬興建之系爭住宅工程，共計六棟，業已全部竣工，被告二人為Ａ棟其
      門牌號碼編定為台北縣中和市○○路一四三巷三十二號，尚有工程款九十七萬
      零二百二十八元未付等情，業據提出工程合約影本一件、工程尾款明細表一件
      、工程估價單影本六件為證，就此部分依原告所提之工程尾款明細表計算，工
      程尾款為九十三萬元，即工程合約總金額為六千六百六十八萬元。承攬工程於
      之六合家園六樓住宅分為Ａ、Ｂ、Ｃ、Ｄ、Ｅ、Ｆ共計六棟，被告所屬為Ａ棟
      ，故被告應分擔之金額為六分之一，計為一千一百十一萬三千三百三十三元，
      全部定作人合計已付工程款為六千零一萬二千元，故被告已付金額為其中之六
      分之一，即一千萬零二千元，被告所屬Ａ棟一樓至六樓減帳分別為八千四百六
      十九‧一元、一萬四千八百０三‧五元、二萬二千一百四十八元及一萬四千八
      百零三‧五元合計九萬七千一百七十五‧六元︵原告將其計為九萬八千元︶。
      另扣除保固金五百萬元，其中六分之一為八萬三千三百三十三元。其計算式為
      ：00000000Ⅹ１／６＝00000000（Ａ棟應負擔之金額）
      00000000Ⅹ１／６＝00000000（被告已付金額）
      00000000─00000000─９８０００（原告同意減帳之金額）
      ─８３３３３（扣除Ａ棟保固金）＝９３００００元。
　　  被告對積欠原告九十三萬元之事實並不爭執，有爭執者，為逾九十三萬元之四
      萬零二百二十八元，而此部分係六合家園六棟之追加款公共工程部分，金額為
      二十四萬一千三百七十元，被告應分擔六分之一，即為四萬零二百二十八元。
      就此原告固提出追加減工程估價單五件為據，被告則否認此事實，然原告未再
      舉證有此追加工程款，且原告所提出催告被告給付工程尾款之律師函，其內容
      亦記載工程尾款為九十三萬元，並未記載尚有其他欠款，有開瑞法律事務所八
      十八年三月二日八八瑞信字第三０三號、八十八年九月六日八八瑞信字第九０
      一號函影本在卷，故被告抗辯系爭工程尾款為九十三萬元，足可採信。
（二）原告主張系爭房屋有多項瑕疵，業經提出八十八年一月七日驗收交屋記錄表影
      本影本為證，本院依職權囑託台灣省建築師公會台北縣辦事處鑑定系爭房屋，
      就驗收交屋紀錄表上原告所列之瑕疵，經鑑定結果一至六樓各層樓之客廳、
      臥室分別有如附表一所示之多項瑕疵；而鋁窗部分，一至六樓之鋁窗有如附
      表二所示之鋁窗業經鑽洞、或填充發泡劑：另兩造選定系爭建物六樓三樘鋁窗
      敲除其周邊，鑑定結果均有置放木頭或木片之情形，又鋁窗經鑽洞及置放木頭
      、木片，對各該鋁窗會造成滲水之損害；系爭房屋自一樓至六樓之地板、牆
      面、平頂，其客廳、臥室、餐廳、廚房如附表三所示Ａ部分，有四十五度角龜
      裂現象；地下一樓樑柱之龜裂情形，有如附表三所示Ｂ部分；六樓臥室、後
      陽台平則有漏水之瑕疵。有台灣省建築師公會台北縣辦事處九十一年一月二十
      一日台建師北鑑字第三六號函鑑定報告書在卷可參。且按債務人就其主張已依
      債務本旨履行之有利事實，應負舉證責任，而於債務人無異議受領給付後，始
      主張原給付有瑕疵，不合債務本旨者，則應由債權人負舉證責任。本件原告自
      認於驗收時即經被告發現有多項瑕疵，則其顯未依債務本旨履行甚明，而其主
      張嗣後已修復瑕疵，則未經被告驗收確認，因此，原告仍應就其已為完全之給
      付、上開瑕疵之存在非可歸責於伊乙節，負舉證責任。雖被告抗辯系爭房屋僅
      係部分缺失，且就龜裂部分，系爭房屋鑑定前曾歷經九二一大地震之天然重大
      災害，屬不可抗力云云，惟參以前揭鑑定報告書第七頁鑑定結果所載：「如有
      右開瑕疵，則各該瑕疵造成之原因為何？鑑定標的物產生龜裂瑕疵因地震、地
      質不良等因素外，亦可能肇因於建築材料使用不當及營建施工不良等兩大原因
      ‧‧‧」，原告迄未能舉證證明，上開瑕疵係不可抗力或其他非可歸責於原告
      之事由，而非原告建築材料使用不當及營建施工不良所致，其主張自無可採。
      被告抗辯系爭房屋有多處如附表一至三所示瑕疵，應由原告負擔保責任，確屬
      有據。
四、按工作有瑕疵者，定作人得定相當期限，請求承攬人修補之。承攬人不於前項期
    限內修補者，定作人得自行修補，並得向承攬人請求償還修補必要之費用。又承
    攬人不於前條第一項所定期限內修補瑕疵，或依前條第三項之規定拒絕修補或其
    瑕疵不能修補者，定作人得解除契約或請求減少報酬。民法第四百九十三條第一
    項、第二項、第四百九十四條定有明文。
（一）系爭建物有上開附表所示之瑕疵，已如前述，而原告否認有瑕疵，且拒絕修補
      ，有開瑞法律事務所八十八年三月二日八八瑞信字第三０三號、八十八年九月
      六日八八瑞信字第九０一號函及存證信函影本在卷可稽，被告依法請求減少報
      酬，自屬有據。
（二）依前揭鑑定報告書估計系爭房屋之龜裂瑕疵修補方式，建議以壓力灌入環氧樹
      酯填補後，再以原飾面材料恢復原狀，工程項目為拆除原有裝修表層、龜裂Ｅ
      ＰＯＸＹ填補、１：２防水水泥粉刷、水泥漆一底二度、地坪舖４０Ⅹ４０磁
      磚、零星整修、廢料清運、稅管費等，費用一樓估價為四萬五千五百五十七元
      、二樓為四萬五千九百五十六元、三樓為四萬八千七百六十三元、四樓為三萬
      六千元、五樓為五萬二千七百零一元、六樓為七萬八千二百二十元、地下一樓
      為一萬五千五百五十六元；另鋁窗經鑽洞、填充發泡劑、或置放木頭及木片瑕
      疵之修復建議將鋁窗左側、右側及下方三邊各十公分範圍敲除，將木頭、木片
      拆除後，以１：２水泥砂漿、１：２防水水泥粉刷予以修復，再以原飾面材料
      復原，並於鋁窗四周、內外及鑽洞部分以ＳＩＬＩＣＯＮ封邊填補，其修復費
      用一至六樓合計為十二萬三千二百五十八元。再與龜裂瑕疵修補費用合計為四
      十四萬六千零十一元。被告抗辯其得請求減少報酬，並自工程尾款九十三萬元
      中扣除，減少此部分之報酬，在上開瑕疵修補費用四十四萬六千零十一元範圍
      內，得予減少。原告應就其請求之得請求之工程款中，再扣除上開修補費用，
      其計算式為：
      ４５５５７＋４５９５６＋４８７６３＋３６０００＋５２７０１＋７８２２
      ０＋１５５５６＋１２３２５８＝000000
      000000─４４６０１１＝４８３９８９
（三）至被告抗辯，系爭建物合計有五十三樘鋁窗，平均每樘之修復費用為六千八百
      四十八，修復費用應以五十三樘窗計算，合計三十六萬二千九百四十四元，惟
      查，修復費用之鑑估標準，是以鋁窗左側、右側及下方三邊各十公分範圍為計
      價原則，並以樓層為計價方式，非以每一樘鋁窗作計價方式，有前揭鑑定報告
      書在卷可按，被告抗辯應以每一樘鋁窗計價，即以整層樓鋁窗鑑估費除以經選
      定鑑定之三樘鋁窗計算每一樘鋁窗之修復費，然一個樓層共有九樘鋁窗並非三
      樘鋁窗，被告之計算方式顯然錯誤，其抗辯計價方式，顯無理由。
（四）又按訴訟行為須支出費用者，得命當事人預納之。法院為終局判決時，應依職
      權為訴訟費用之裁判。民事訴訟法第九十四條第二項、第八十七條第一項分別
      定有明文。被告於訴訟中所預先支付之鑑定費用，核屬訴訟費用之性質，而依
      前揭規定，訴訟費用應由法院依職權酌定，命負擔之當事人，於確定訴訟費用
      額之裁判確定後，始得請求他造給付，因此於確定前，自不得以之與對於他造
      所應為之給付主張抵銷。被告抗辯，應自原告請求之工程尾款中扣除，予法不
      合，無從准許。
（五）另被告抗辯其委託他公司修繕系爭工程之瑕疵，修繕費為九十二萬二千元，與
      原告請求之工程尾款中之九十三萬元扣抵後，被告再以存證信函通知原告領取
      尾款八千元，應自其中扣除此八千元云云，惟原告否認被告所提出之工程估價
      單之真正，且被告亦自陳就估價單所列項目，並未全部修繕完成；又被告於八
      十八年十一月二十二日始發函要求原告於文到五日內修繕系爭建物工程之瑕疵
      完畢，並於八十八年十二月十四日通知原告領取尚餘之工程款八千元，隨即於
      八十八年十二月三十日自行扣除修繕工程款九十二萬二千元，而向本院提存八
      千元，以代清償。惟被告所應給付之尾款，非僅八千元，原告自得拒絕被告所
      為部分清償之給付，而被告因原告未受領即予提存，其提存不生清償效力，亦
      無從自工程款中扣抵。
五、從而，原告本於承攬契約之法律關係，請求被告給付餘欠之工程款九十七萬零二
    百二十八元及自本起訴狀繕本送達翌日起至清償日止，按周年利率百分之五計算
    之利息，在四十八萬三千九百八十九元，及自起訴狀繕本送達翌日，即八十八年
    十一月十六日起算之法定遲延利息，為有理由，應予准許，逾此部分之請求，洵
    屬無據，應予駁回。
六、兩告均陳明願供擔保聲請宣告假執行或免為假執行，經核原告勝訴部分尚無不合
    ，爰分別酌定相當之擔保金額准許之。其敗訴部分，假執行之聲請亦因訴之駁回
    而失所附依，爰併予駁回之。
七、本件為判決基礎之事實已臻明顯，兩造其餘陳述、其他攻擊防禦方法及未經援用
    暨聲明調查之證據，均與本件判決結果無涉，不另為一一論究；又原告依債務不
    履行之規定請求交付工程款部分，亦無須再予審酌，併此敘明。
八、結論，本件原告之訴為一部有理由，一部無理由，依民事訴訟法第七十九條、第
    八十五條第一項、第三百九十條第二項、第三百九十二條，判決如主文。
中　　　華　　　民　　　國　　九十一　　年　　　八　　　月　　　三十  　日
                                臺灣板橋地方法院民事第三庭
~B法　　　官　潘翠雪
右為正本係照原本作成
如對本判決上訴，須於判決送達後廿日內向本院提出上訴狀
中　　　華　　　民　　　國　　九十一　　年　　　八　　　月　　 三十 　　日
~B書　記　官  王苑琦                                                                             ~B法院書記官　王苑琦
